臺灣臺中地方法院刑事判決
                                      110年度易字第202號
公  訴  人  臺灣臺中地方檢察署檢察官
被      告  楊春獻



選任辯護人  劉政文律師
上列被告因詐欺案件，經檢察官提起公訴（109年度偵字第37832
號）及移送併辦（110年度偵字第8648號），本院判決如下：
    主    文
楊春獻幫助犯洗錢防制法第十四條第一項之一般洗錢罪，處有期
徒刑貳月，併科罰金新臺幣參萬元，罰金如易服勞役，以新臺幣
壹仟元折算壹日。
    犯罪事實
一、楊春獻明知金融機構帳戶係個人財產交易進行之表徵，擅自
    提供予不詳他人使用，足以使實際使用者隱匿其真實身分與
    他人進行交易，從而逃避追查，對於他人藉以實施詐欺取財
　　、一般洗錢等行為有所助益，竟基於縱使他人利用其帳戶實
    施詐欺取財、一般洗錢等犯行亦不違反其本意之幫助犯意，
    於民國109年11月3日13時36分許，在臺中市東區全家便利商
    店臺中金站二店，將其所申辦臺灣土地銀行帳號0000000000
    00號帳戶（下稱土地銀行帳戶）、郵局帳號00000000000000
    號帳戶（下稱郵局帳戶）等金融機構帳戶（以下合稱本案帳
    戶）之存摺及提款卡透過店到店服務寄送予某真實姓名年籍
    不詳、取件人「林益民」之成年人，並將該提款卡密碼以通
    訊軟體告知某真實姓名年籍不詳、暱稱「楊浩龍」之成年人
　　，而容任不詳他人使用本案帳戶；而後，該不詳他人即分別
    意圖為自己不法所有，基於詐欺取財及一般洗錢之犯意，各
    以如附表所示詐欺方式，致如附表所示馬珮瑄、陳品秀均陷
    於錯誤，而陸續於如附表所示匯入時間，在其等當時各自所
    在地點，將如附表所示金額匯入如附表所示匯入帳戶，該不
    詳他人遂詐得該等款項；隨後該不詳他人即將匯入土地銀行
    帳戶部分之款項提領殆盡，並將匯入郵局帳戶部分之款項些
    微轉出，以此輾轉利用本案帳戶提領詐得款項後再予以隱匿
    之方式，製造金流斷點，從而隱匿此部分詐欺特定犯罪所得
    之去向，惟未及將匯入郵局帳戶部分之款項提領殆盡，從而
    未能隱匿此部分詐欺特定犯罪所得之去向。嗣馬珮瑄、陳品
    秀分別察覺有異報警處理，始悉上情。
二、案經馬珮瑄、陳品秀分別訴由桃園市政府警察局刑事警察大
    隊報告臺灣臺中地方檢察署檢察官偵查起訴，暨馬珮瑄、陳
    品秀分別訴由臺東縣警察局臺東分局報告臺灣臺中地方檢察
    署檢察官移送併辦。
    理    由
一、本判決以下引用被告楊春獻以外之人於審判外之陳述，檢察
    官、被告及辯護人均不爭執其證據能力，且迄至言詞辯論終
    結前亦未聲明異議，本院審酌上開陳述作成之情況並無違法
    不當之情形或證明力明顯過低之瑕疵，爰依刑事訴訟法第15
    9條之5第1項及第2項，認均得為證據。
二、訊據被告矢口否認有何幫助詐欺取財或幫助洗錢等犯行，辯
    稱：伊在網路上看到家庭代工的訊息，加入對方的LINE，對
    方表示要伊先給他們存摺及提款卡，之後把伊工作的錢匯進
    去給伊，還一直煩伊，伊認為他們會匯給伊薪水，才寄出存
    摺及提款卡，伊完全不知道他們是詐騙集團，伊當作是好康
    的，哪有想正不正常等語；辯護人則為其辯稱：被告係因經
    營便當店生意不好，為兼職家庭代工受騙，詐騙集團一直要
    被告郵寄相關資料，在這種壓力事件下可能使被告的認知功
    能變得較差而交付自己的存摺及金融卡，且被告是交付他平
    常使用的帳戶，被告寄出後仍關心帳戶寄回情形及是否作為
    詐騙之用，於無法取回帳戶後立即報警，自己亦受有財物損
    失，另從處方資料可看出被告智能不足、情緒容易焦躁而長
    期患有精神疾病，其教育程度只有國中畢業，辨識能力較常
    人為低，無法預見「楊浩龍」等人會將其帳戶作為犯罪贓款
    之匯入流出，精神鑑定報告亦提及被告本案非基於幫助詐騙
    之想法，且本案詐欺集團成員王慧嵐已經桃園地檢署另案提
    起公訴等語（見本院卷第41至52、133至138、173、313至32
    3、394至400、403頁）。經查：
　㈠被告曾於前開時、地，經由某真實姓名年籍不詳、暱稱「李
    慧娟」之成年人轉介，而依「楊浩龍」指示將裝有本案帳戶
    存摺及提款卡之包裹寄送予「林益民」，並將上開提款卡密
    碼告知「楊浩龍」，該等包裹後經王慧嵐（所涉部分經臺灣
    桃園地方法院另案以111年度審金訴字第613號審理中）收取
　　；而後，上開不詳他人即以前揭方法詐欺如附表所示告訴人
    馬珮瑄、陳品秀，並利用本案帳戶充作人頭金融機構帳戶，
    致告訴人馬珮瑄、陳品秀各陷於錯誤而於上開時、地，將如
    附表所示金額匯入如附表所示匯入帳戶，隨後該不詳他人即
    將匯入土地銀行帳戶之款項部分提領殆盡，並將匯入郵局帳
    戶部分之款項些微轉出，惟未及將匯入郵局帳戶部分之款項
    提領殆盡等情，均為被告所不爭執，且據證人即告訴人馬珮
    瑄、陳品秀、證人王慧嵐於警詢時指述明確（見偵37832卷
    第67至72、93至96、109至113頁），並有各該通訊軟體帳號
    及對話紀錄擷圖、寄件包裹及本案帳戶之存摺、提款卡翻拍
    照片、監視器錄影畫面擷圖、車輛詳細資料報表、自動櫃員
    機交易明細表及電子發票影本、通話紀錄擷圖、本案帳戶之
    開戶基本資料及交易明細查詢資料、金融機構聯防機制通報
    單、對帳單、國外提款簡訊通知各1份存卷可參（見偵37832
    卷第27至52、83至91、97至99、115至116頁、偵8648卷第51
    至55、85至87、103至121、125至129、135至209頁），此部
    分事實自堪認定。是被告同意將本案帳戶之存摺、提款卡及
    密碼提供上開不詳他人使用，該不詳他人即持以詐欺告訴人
    馬珮瑄、陳品秀供其等匯入款項後再予匯出，而有助成詐欺
    取財、洗錢等情事乙節，首堪確認。
  ㈡另被告不知悉「李慧娟」、「楊浩龍」及「林益民」等人之
    真實姓名、年籍及工作等個人背景資訊，僅得以上開人等所
    使用通訊軟體帳號與其等聯絡等節，迭據被告於警詢及檢察
    事務官詢問時自承在卷（見偵37832卷第14、140頁、偵8648
    卷第22頁），顯見被告對於上開人等之背景全然陌生，彼此
    間並無任何特殊交情及信任關係可言。而衡諸社會常情，金
    融機構帳戶係個人進行財產交易等參與社會活動之重要工具
　　，攸關個人之信用與權益，且此等帳戶開戶時必須核實個人
    身分，係以個人之身分為基礎而具有強烈屬人性，加以現今
    社會上置自身之金融機構帳戶不用，反刻意利用他人所提供
    者以供存提領與財產犯罪有關之款項，藉以逃避查緝等情形
　　，亦經公眾媒體多所報導而廣為流傳，是以金融機構帳戶不
    僅專有性甚高，其存摺、提款卡及密碼更係個人隱私，倘非
    本人或與本人具有相當信賴關係者，一般人實無任意將上開
    物品提供不詳陌生他人使用之理，此為一般人依通常社會生
    活認知所易於體察之常識。本案被告已有相當年紀，自述國
    中畢業、婚後均在工作，與先生經營便當店，業據被告於本
    院準備程序及審理中供述明確（見本院卷第41、399頁），
    足見其有相當社會經歷，且被告知悉存摺、提款卡及密碼係
    其支配存取財產之重要工具，倘將上開物品交付他人，他人
    即得隨意使用其金融機構帳戶，此據被告於本院審理中自承
    在卷（見本院卷第396頁），被告當已具備上開使用金融機
    構帳戶之常識；參以被告於提供本案帳戶之存摺、提款卡及
    密碼前後尚會向對方詢問或與之對話如下《按以下括號內、
    外分別為「楊浩龍」、被告傳送之訊息，並以斜線符號分隔
    所傳送內容》：「是要給你人頭帳戶嗎」、「（請問妳需要
    與我們配合幾個賬戶）兩個賬戶／安全的是吧」、「（薪水
    固定 獎金額外）都不用做什麼事嗎」、「帳戶裡面沒有錢
    沒關係吧／還是要先存錢進去」、「（賬戶是否可以正常使
    用是否有卡債污點）沒有／當然可以正常使用」、「（請問
    這2個賬戶不是妳本人的嗎）帳戶都要我本人的嗎（沒關係
    不是本人的也是可以配合兼職的／麻煩妳把這2個賬戶的身分
    證以及配合賬戶的提款卡拍傳給我謝謝）不用／我在用我自
    己的帳戶給你（請問那2個賬戶是不配合了對嗎）是」、「
    （可以的麻煩妳把配合賬戶的提款卡拍傳給我謝謝）為何要
    用到提款卡」、「卡片密碼還沒改（密碼沒有去用對嗎）對
    ／但已經寄出囉謝謝你（請問妳配合的2個賬戶密碼是統一的
    嗎）不是喔／要告訴你密碼嗎」、「（財務收到寄件後確認
    審核3天內就會寄還給妳我這邊都會全程通知妳）我沒給你
    地址你要怎麼寄給我／真的不會有問題喔」等語，有前開通
    訊軟體對話紀錄擷圖附卷可查（見偵37832卷第33至58頁）
    ，而一再詢及或質疑此等配合帳戶情形是否安全合理等節，
    被告復就此於本院審理中供稱：伊有擔心他們是詐騙的
　　，懷疑他們是詐欺的，就問他們是不是人頭帳戶，有時候看
    到電視是人頭帳戶，伊也是想到跟他問，應該是給對方做人
    頭，伊也是怕他騙伊，所以伊擔心伊帳戶裡的錢被他領走才
    問問看，伊說要用自己的帳戶是因伊會怕到時候不知道會怎
    樣、伊不要伊老公的給他，伊也是懷疑為什麼要用提款卡、
    擔心對方使用該提款卡等語（見本院卷第396至399頁），亦
    足徵被告具有相當之警覺性及利害辨識能力，其顯然知悉倘
    不詳他人特意對外徵求金融機構帳戶之存摺、提款卡及密碼
　　，可能係充作人頭帳戶收受、提領詐欺取財等特定犯罪所得
    使用，且提領後會產生遮斷資金流動軌跡以逃避國家追訴、
    處罰之效果。則被告仍逕自將本案帳戶之存摺、提款卡及密
    碼均提供予上開不詳他人並同意該人持以使用，以致自己完
    全無法了解、控管本案帳戶之使用方法及流向，顯見被告容
    任該人使用本案帳戶以遂行詐欺取財及一般洗錢犯行，對此
    有所預見而不違其本意，其具有幫助上開詐欺取財及一般洗
    錢犯行之不確定故意，甚為明確。
　㈢至被告及辯護人固以前揭情詞置辯，並提出卷附徵求代工資
    訊擷圖及被告於精神科就診之處方明細以為證據（見偵卷第
    27至62頁、本院卷第53至126頁）。而縱令被告曾於本案發
    生前之102年至107年間屢因失眠、情緒焦躁等症狀至精神科
    門診就診，並於本案偵審中之110年間再至精神科門診就診
    ，有前揭處方明細、被告於精神科就診申報紀錄及病歷資料
    各1份在卷可參（見本院卷第55至126、185、193至297、305
    至309頁），惟參諸被告上開各該言行所彰顯其具備之判斷
    力，以及被告於本院審理中供稱：伊的認知是兩個帳戶每月
    總領新臺幣（下同）60,000元薪水，對方有說要做工作、叫
    伊拿本子記他們的東西，伊做便當店1個人1個月沒有賺到60
    ,000元，伊當作是好康的啊，他們叫伊寫寫字就可以每月賺
    60,000元等語（見本院卷第396至399頁），足見被告深知一
    般工作賺取報酬不易，且金融機構帳戶開戶並不困難，倘別
    無內情，一般人根本不可能以提供金融帳戶之存摺、提款卡
    及密碼作為主要工作內容而雇用他人，其提供本案帳戶存摺
    、提款卡及密碼即得換取每月60,000元報酬乙事並不符合常
    情而甚為可疑，則以被告與上開不詳人等間顯然欠缺信任基
    礎之情形而言，被告焉有可能僅憑其等片面之詞，即遽信此
    情正當？實殊值懷疑，被告主觀上顯係知悉此等工作情形與
    常情有違，卻為貪圖對方所許高額報酬，在上開不詳人等未
    提出任何確實擔保會正常合法使用本案帳戶之情形下，即逕
    自交付存摺、提款卡及密碼，其係有意放任其任意交付上開
    物品可能產生之風險，至為明確。又辯護人固再辯稱被告是
    受騙等語，惟本案實難與社會上一般純粹遭他人所騙而陷於
    錯誤交付財物之情形相提並論，蓋在後者情形，被害人於遭
    詐騙當下或不知悉自己正在交付財物，縱或知悉自己正在交
    付財物，該等財物亦不具有前揭金融機構帳戶之專有、個人
    隱私等性質，且金錢等財物可供花費之用途甚多，並非通常
    均供作犯罪使用，是縱被害人將該等財物交付不詳他人，其
    對於所交付財物主觀上亦毫無犯罪認識之可言，相對於此
　　，被告主觀上既知悉其交付予他人使用之本案帳戶本身並非
    可供其他多樣用途之金錢等財物，復具有前揭專有、個人隱
    私等性質，則被告將此等帳戶提供不詳他人使用時，對於交
    付此類物品將極易供該不詳他人持以存提領與財產犯罪有關
    款項之情，即應係有所預見且不違反其本意，不能僅因被告
    交付上開存摺、提款卡及密碼時可能同時併存有其他僥倖之
    交付動機，即認被告對於交付此類物品係與一般遭詐騙交付
    財物之被害人一樣全無犯罪之認識。另被告於本案曾進行精
    神鑑定（詳後述），該精神鑑定報告中固記載略以：本案應
    與被告急於尋找兼職，賺錢貼補家用，而非基於幫助詐騙之
    想法，寄出存摺供他人使用等語，有衛生福利部草屯療養院
    出具之精神鑑定報告書1份在卷可查（見本院卷第351頁），
    惟被告行為之動機與其是否具有幫助犯之故意係屬二事，且
    此與被告前開所述內容及其仍逕自提供本案帳戶存摺、提款
    卡及密碼予不詳他人使用之客觀行為所彰顯主觀上意思不能
    合致，自無從憑以認定被告不具幫助故意。至辯護人所指收
    取前揭包裹之王慧嵐遭提起公訴情形，係偵查機關就個案所
    為判斷，自不拘束本院。綜此，被告及辯護人前開所辯均不
    足採，無從資為對被告有利之認定。
　㈣綜上所述，本案事證已臻明確，被告所為幫助詐欺取財及幫
    助一般洗錢之犯行堪以認定，應予依法論科。
三、被告固有提供本案帳戶之存摺、提款卡及密碼以幫助上開不
    詳他人從事詐欺取財、洗錢之不確定故意，業如前述，然詐
    欺取財之方式甚多，依卷存事證，尚不足認被告對該不詳他
    人是否採用刑法第339條之4第1項各款所定加重手段有所認
    知或容任，公訴意旨亦未就此部分起訴或舉證，故被告所為
    應尚非幫助上開規定所示加重詐欺取財行為。是核被告所為
　　，係犯刑法第30條第1項前段、洗錢防制法第14條第1項幫助
    一般洗錢罪及刑法第30條第1項前段、第339條第1項幫助詐
    欺取財罪。被告以一提供本案帳戶行為，致告訴人馬珮瑄、
    陳品秀分別依上開不詳他人之指示將款項匯入本案帳戶而受
    有損害，且同時觸犯上開各罪，均為想像競合犯，應依刑法
    第55條前段從一重處斷，並論以幫助一般洗錢罪。公訴意旨
    雖未論及被告所為本案犯行尚有幫助一般洗錢罪之適用，惟
    此與被告所犯前揭幫助詐欺取財部分有想像競合犯之裁判上
    一罪關係，依審判不可分原則而為起訴效力所及，且經本院
    於準備程序及審理中當庭告知被告亦可能涉犯幫助一般洗錢
    罪（見本院卷第40、171、385頁），無礙其防禦權之行使，
    本院自應併予審理。又前揭移送併辦意旨書所載犯罪事實，
    核與公訴意旨所列犯罪事實同一，為事實上同一案件，本院
    自已審酌，附此敘明。
四、被告於本案係幫助他人實行一般洗錢犯行，為幫助犯，應依
    刑法第30條第2項按正犯之刑減輕之。又被告就所犯幫助詐
    欺取財罪原應依刑法第30條第2項減輕其刑，而本案係從一
    重論以幫助一般洗錢罪，為予適度評價，爰於本判決後述依
    刑法第57條科刑時一併衡酌該部分減輕其刑事由。
五、另查被告於行為時之心智狀態，本案被告曾至精神科門診就
    診，業如前述；而經本院依被告及辯護人之聲請囑託衛生福
    利部草屯療養院對被告進行精神鑑定，該院參酌被告個人生
    活史及家族史、本案經過等資料，並對被告為身體及神經學
    檢查、心理測驗及精神狀態檢查後，認：被告之精神科臨床
    診斷為邊緣性智能障礙、未明示之情感障礙，由過去病史及
    臨床會談發現被告之認知功能落後於同儕，但未達障礙程度
　　，然情緒調適能力不佳，行事衝動，遇到難以處理的事件及
    情境時，常會以「要去死」作為解脫方式，雖然本次智能衡
    鑑結果落在輕度障礙之程度，應為壓力情境所致，非實際能
    力狀況，由此可見被告在面對情緒及壓力事件時，其認知功
    能表現會變得較實際能力差；觀察被告與「李慧娟」及「楊
    浩龍」之對話截圖，與被告所描述犯案過程大致相符，被告
    可與對方切題應答，無法理解之處會以問號詢問，此外對話
    內容尚稱合宜，對話過程之時間序列較難體現到被告描述之
    急迫感受，但可能是其於工作中難以同時處理二件事的壓力
    所致，因此鑑定認為被告於本案當時之辨識行為違法能力並
    未因上述心智缺陷有所減損，但在依其辨識而行為之能力方
    面，則有可能因該心智缺陷難以辨識該行為係屬違法之可能
    而停止，在情緒及壓力的狀態下，達到顯著降低的程度，但
    未及完全喪失之程度；關於再犯及危害公共安全之可能性部
    分，宜請家屬經常提醒詐騙的訊息，並注意其行為動態，其
    再犯及危害公共安全之可能性為低可能性等語，有前揭該院
    出具之精神鑑定報告書暨鑑定人結文在卷可查（見本院卷第
    345至355頁）。上開鑑定報告係精神科醫師依其專業知識就
    被告身、心理狀態及成長過程、精神就醫病歷、本案案由經
    過等各項資料，予以通盤考量及檢視後，以客觀評估標準診
    斷後所得之結論，應可信採為本案認定責任能力之依據，本
    案應堪認被告於行為時確因上開心智缺陷，致其辨識行為違
    法及依其辨識而行為之能力，顯著減低，爰依刑法第19條第
    2項減輕其刑，並依法遞減之。
六、爰審酌被告提供本案帳戶予不詳他人使用，造成各該被害人
    受騙後將上開財物匯入本案帳戶，該等財物部分遭提領或轉
    出隱匿，部分則未經提領，被告之幫助行為助長社會詐欺取
    財及洗錢風氣，使國家對於詐欺犯罪行為人追訴與處罰困難
　　，應予非難，另斟酌被告犯後飾詞否認犯行，復未與各該被
    害人達成和解並予賠償，未見悔意等情，參以被告之素行，
    其所受教育反映之智識程度、就業情形、家庭經濟及生活狀
    況等一切情狀（見本院卷第400頁），暨檢察官具體求刑及
    被告、辯護人對於科刑之意見後，量處如主文所示之刑，並
    諭知罰金如易服勞役之折算標準，以資懲儆。
七、又本案被告固有因前開心智缺陷，致其辨識行為違法及依其
    辨識而行為能力顯著減低之情形，業如前述。然考量被告經
    前揭精神鑑定後係經評估其再犯及危害公共安全之可能性低
　　，且被告於本案後並無其他犯罪紀錄，其於本案係提供自己
    所申辦本案帳戶供使用，依其為本案犯行之危險性而言，尚
    與直接對於他人生命身體健康安全造成危害之犯罪類型有別
　　，則參以上開各情，衡以比例原則，本案應尚未達於應對被
    告施以監護處分之程度。是以本案尚無依刑法第87條第2項
    併予宣告監護處分之必要，附此敘明。
八、被告固將本案帳戶之存摺、提款卡等物交付不詳他人供犯罪
    所用，惟本院審酌上開物品並未扣案，且屬得申請補發之物
　　，倘予沒收或追徵，對沒收制度欲達成或附隨之社會防衛無
    何助益，欠缺刑法上重要性，爰依刑法第38條之2第2項，不
    予宣告沒收或追徵。另被告於檢察事務官詢問時否認因本案
    犯行而有犯罪所得（見偵37832卷第140頁），且依卷存事證
    不足為相反認定，爰不另宣告沒收。
據上論斷，應依刑事訴訟法第299條第1項前段，洗錢防制法第14
條第1項，刑法第11條前段、第30條第1項前段、第2項、第339條
第1項、第55條前段、第19條第2項、第42條第3項前段，刑法施
行法第1條之1第1項，判決如主文。
本案經檢察官劉俊杰提起公訴，檢察官許景森移送併辦，檢察官
朱介斌到庭執行職務。
中　　華　　民　　國　　111 　年　　7 　　月　　6 　　日
                 刑事第十三庭審判長法  官  李宜娟
                                   法  官  林德鑫
                                   法  官  陳怡秀
以上正本證明與原本無異。
如不服本判決應於收受送達後20日內向本院提出上訴書狀，並應
敘述具體理由；其未敘述上訴之理由者，應於上訴期間屆滿後20
日內向本院補提理由書（均須按他造當事人之人數附繕本）「切
勿逕送上級法院」。
告訴人或被害人如不服判決，應備理由具狀向檢察官請求上訴，
上訴期間之計算，以檢察官收受判決正本之日起算。
　　　　                           書記官  陳倨篁
中　　華　　民　　國　　111 　年　　7 　　月　　6 　　日
附表：
編號 告訴人／ 被害人 詐欺方式 匯入時間／ 匯入帳戶 金額 （新臺幣） 1 馬珮瑄 不詳他人於109年11月7日18時許起，多次撥打電話聯繫馬珮瑄，佯稱因加入會員要繳交費用，需操作自動櫃員機解除云云。 109年11月7日20時14分許、同日20時31分許／ 土地銀行帳戶 合計67,084元 （不含手續費）    109年11月7日19時5分許至同日19時15分許之期間／ 郵局帳戶 合計119,952元 （不含手續費） 2 陳品秀 不詳他人於109年11月7日21時30分許起，多次撥打電話聯繫陳品秀，佯稱係購物商店及郵局人員，因誤設會員要繳交會員費，需操作自動櫃員機取消會員云云。 109年11月7日21時59分許、同日22時21分許／ 土地銀行帳戶 合計53,998元 （不含手續費） 

附錄本案論罪科刑法條：刑法第30條第1項前段、第339條第1項
、洗錢防制法第14條第1項

中華民國刑法第30條
（幫助犯及其處罰）
幫助他人實行犯罪行為者，為幫助犯。雖他人不知幫助之情者，
亦同。
幫助犯之處罰，得按正犯之刑減輕之。

中華民國刑法第339條
（普通詐欺罪）
意圖為自己或第三人不法之所有，以詐術使人將本人或第三人之
物交付者，處5年以下有期徒刑、拘役或科或併科50萬元以下罰
金。
以前項方法得財產上不法之利益或使第三人得之者，亦同。
前二項之未遂犯罰之。

洗錢防制法第14條
有第二條各款所列洗錢行為者，處7年以下有期徒刑，併科新臺
幣5百萬元以下罰金。
前項之未遂犯罰之。
前二項情形，不得科以超過其特定犯罪所定最重本刑之刑。